【裁判字號】    89,訴,942
【裁判日期】    890822
【裁判案由】    返還租賃物
【裁判全文】
臺灣臺南地方法院民事判決  八十九年度訴字第九四二號
    原      告  甲○○
    被      告  乙○○
                        身分證.
右當事人間請求返還租賃物事件，本院判決如左：
    主    文
原告之訴駁回。
訴訟費用由原告負擔。
    事    實
甲、原告方面：
一、聲明：求為判決：
(一)先位聲明：被告應將附表所載之租賃物返還予原告。
(二)備位聲明：如附表所載之租賃物，若有毀損滅失或因其他事由，致不能返還者，
    被告應償還原告新台幣  (下同)貳佰萬元，及自起訴狀繕本送達之翌日起至清償
    日止，按週年利率百分之五計算之利息。
二、陳述：
(一)被告乙○○與訴外人劉天福於民國（下同）八十三年一月二十二日將渠等所有設
    於台南市○○街五十三巷六號之忠義射出工廠暨如附表所載之機器等，以貳佰萬
    元，出賣予原告，有買賣契約書一紙可證，嗣由被告自八十三年二月一日起至八
    十五年一月二十日止，向原告承租上開工廠，包括如附表所載生產機器等，復於
    八十五年一月一日繼續承租，租期至八十五年十二月三十一日止，屆期於八十六
    年一月一日起再繼續承租，至八十六年十二月三十一日止，有承租合約書三紙可
    稽。
(二)被告於八十六年七月八日，以台南郵局二支局第一二六號存證信函向原告表示，
    其與原告於八十六年一月一日成立之承租合約所保管之機器，因不景氣等因素，
    欲結束彼此間之租賃關係云云，有被告存證信函一紙為證。嗣於八十六年七月二
    十九日，兩造達成協議，同意自八十六年七月三十一日止解除承租合約，暨中止
    承租合約，工廠全部由被告保管，有協議書一紙為憑。
(三)嗣原告於八十六年九月十一日以台南郵局第三四六四號存證信函通知被告請於八
    十六年九月三十日下午十四時正返還系爭工廠器材等並點交。復於八十七年七月
    十日及同年十二月三日分別以台南郵局第二八０八號、第四九七四號存證信函通
    知被告應將所保管之系爭機器等返還，均不置理。
(四)按承租人於租賃關係終止後，應返還租賃物，民法第四百五十五條前段定有明文
    。又契約解除時，當事人雙方回復原狀之義務，由他方所受領之給付物，應返還
    之，應返還之物有毀損滅失，或因其他事由，致不能返還者，應償還其價額，民
    法第二百五十九條第一款、第六款分別定有明文。而當事人依法律之規定終止契
    約者，準用之，民法第二百六十三條亦有規定；茲本件系爭工廠及附表所載之機
    具等之承租合約，已由被告表示中止，並經兩造協議同意之，前已敘及，而原告
    屢次通知被告將承租物返還，均無效果，爰依租賃關係終止後之法律關係，請求
    被告將租賃物返還。惟查被告目前將系爭租賃物他遷，所在不明，因此若系爭租
    賃物，有毀損滅失或因其他事由，致不能返還者，應償還其價額。按承租合約所
    載租賃物明細表之財產合計雖載為三百六十五萬五千元，惟查系爭物品，原告原
    係以二百萬元向被告購買，是故被告應償原告之價額，以二百萬元為適合。
三、證據：提出買賣契約書一紙、承租合約書三紙、協議書一紙及台南郵局二支局第
    一二六號暨台南郵局第三四六四號、第二八０八號、第四九七四號存證信函。
乙、被告方面：
一、聲明：請求判決如主文所示。
二、陳述：原告經營地下錢莊，專門放高利貸，凡經有借款，先預扣利息。其未曾出
    售工廠及機械與原告，是因乏力償還向原告借貸七十萬元，致原告動腦筋，強迫
    書寫賣渡證（契約）、協議書等，並以其名義將工廠出租與被告，由被告按月付
    給六萬元租金，即以二百萬元計算六萬元利息，是放高利貸之變通方法，嗣因確
    實不景氣、機械不運作、不維修、變成破銅舊鍚。由於被告伸手指避，告貸無門
    ，其間曾要求原告運去機械抵償七十萬元債務，未獲理會，該批機械笨重，移動
    困難，覓屋放置機械，又乏力支付租金，後來債務逾來逾重，有人急以討債，紛
    紛取機械抵債，從此其即失業，生活陷於困境，這完全是原告放高利貸所害。
三、證據：提出本院八十六年度易字第四六九三號判決正本、台灣台南地方法院檢察
    署八十七年度偵字第一三二七號不起訴處分書正本，並請求傳訊證人劉天福。
    理    由
一、本件原告主張被告乙○○與訴外人劉天福於八十三年一月二十二日將渠等所有設
    於台南市○○街五十三巷六號之忠義射出工廠暨如附表所載之機器等，以貳佰萬
    元，出賣予原告，嗣由被告承租上開工廠及附表所載生產機器。嗣被告於八十六
    年七月八日，以台南郵局二支局第一二六號存證信函向原告表示終止租賃關係，
    原告以台南郵局第三四六四號、第二八０八號、第四九七四號存證信函通知被告
    返還附表機器而未得，乃先位訴請被告應將附表所載之租賃物返還予原告；備位
    訴請如附表所載之租賃物，有毀損滅失或因其他事由，致不能返還者，被告應償
    還原告貳佰萬元，及自起訴狀繕本送達之翌日起至清償日止，按週年利率百分之
    五計算之利息云云。被告則以：其係向原告借貸七十萬元，無力償還，致原告強
    迫書立買賣契約書、協議書等，原告復以伊名義將工廠出租，按月收取六萬元租
    金，即以二百萬元計算六萬元利息，是放高利貸之變通方法，渠間無買賣及租賃
    關係等語，資為抗辯。
二、原告主張被告乙○○與訴外人劉天福於八十三年一月二十二日將渠等所有設於台
    南市○○街五十三巷六號之忠義射出工廠暨如附表所載之機器，以貳佰萬元，出
    賣予原告，再由被告承租上開工廠及附表所載生產機器。嗣被告表示終止租賃關
    係，而未將附表機器返還，固提出買賣契約書一紙、承租合約書三紙、協議書一
    紙及台南郵局二支局第一二六號暨台南郵局第三四六四號、第二八０八號、第四
    九七四號存證信函為證。惟被告否認上情，辯稱：伊與原告無買賣或賃關係，因
    向原告借貸七十萬元，無力償還，原告要求書立買賣契約書及租賃契約書，該買
    賣及租賃均非實情等語置辯。經查：原告基於概括犯意，自八十年十二月間起，
    在台南市○○路○段二０六號及台南市○○路六十六巷三十四號三樓等處，為刑
    事重利犯罪  (被害人計有乙○○、吳金蕊、桂珠娟、林珍玉)，期間於八十年十
    二月起至八十三年九月三十日止，多次提供財務狀況急迫亟需用錢之被告，每借
    十萬元，月息八千元，經本院判處有期徒刑六月，有本院八十六年度易字第四六
    九三號判決正本可稽。又原告因借款給被告，因被告無力還錢，乃以被告所有設
    台南市○○街五十三巷六號之忠義射出工廠，以二百萬元代價抵押給原告，原告
    為取得所有權，虛偽書立買賣契約書，偽造被告出賣工廠給原告之事實，再由被
    告以支付租金之方式，向原告承租，支付租金，嗣被告經營不善，無法運作而倒
    閉，原告即對被告提起刑事詐欺告訴，惟經台灣台南地方法院檢察署檢察官查明
    ，以八十七年度偵字第一二０號為不起訴處分，復據該署再以八十七年度偵字第
    一三二七號原告告訴被告詐欺案不起訴處分書正本為之認定，亦有該不起訴處分
    書正本可憑。再證人劉天福證稱：兩造間買賣、租賃關係均不實，被告不會從事
    機器生產，是因被告向原告借錢，原告要求虛偽書立契約書等詞。則被告所辯其
    與原告間無買賣及租賃關係，自可信為真實。
三、按表意人與相對人通謀而為虛偽意思表示者，其意思表示無效。民法第八十七條
    第一項前段定有明文。兩造間所為之買賣、租賃非實情，已如前述，渠間虛偽之
    意思表示無效，自不生買賣、租賃之法律效力。
四、據此，原告依租賃法律關係請求被告應將附表所載之租賃物返還，及如附表所載
    之租賃物若有毀損滅失或因其他事由，致不能返還者，被告應償還原告貳佰萬元
    ，及自起訴狀繕本送達之翌日起至清償日止，按週年利率百分之五計算之利息之
    先位及備位主張，均無理由，應予駁回。
五、結論：原告之訴為無理由，爰依民事訴訟法第七十八條，判決如主文。
中      華      民      國    八十九    年      八      月    二十二  日
                              臺灣臺南地方法院民事第一庭
~B法      官  蘇清水
右為正本係照原本作成。
如對本判決上訴，須於判決送達後廿日內向本院提出上訴狀。
中      華      民      國    八十九    年      八      月    二十二  日
~B法院書記官  王志銘


司法院資訊處製作；財團法人民間司法改革基金會備份。
